最高法院刑事判決　　　　　　　　　　　　　　　　　九十一年度台上字第七一號
　　上　訴　人　丙○○
　　　　　　　　丁○○
　　　　　　　　甲○○
　　　　　　　　乙○○
右上訴人等因殺人等罪案件，不服台灣高等法院台南分院中華民國九十年九月十三日
第二審更審判決（八十九年度上重更(二)字第六六號，起訴案號：台灣台南地方法院檢
察署八十五年度營偵字第七八一、七九五、八三五、八三六、九二六號），提起上訴
，本院判決如左：
    主  文
原判決關於丙○○殺人部分撤銷，發回台灣高等法院台南分院。
其他上訴駁回。
    理  由
一撤銷發回部分：
本件原判決認定上訴人丙○○因其前同居之女友林惠美告訴其傷害及妨害自由等罪嫌
，於檢察官偵查中，急欲找林惠美和解並撤回告訴，惟林惠美避不見面，乃與其堂弟
陳坤鍾（通緝中）共謀出資找尋並押回林惠美，或其現任男友葉一正，逼問林惠美下
落。民國八十五年五月一日晚上，丙○○與陳坤鍾在台南縣六甲鄉○○○○道旁蔡憲
儀經營之全國檳榔攤以新台幣（下同）三十萬元之代價，委由林錫豐找尋押回林惠美
或葉一正，同年月四日晚上十一時許，林錫豐駕車與二不詳姓名之成年男子，在台南
縣鹽水鎮水秀里土庫二之十五號台灣不銹鋼公司前，強行將葉一正押上車，並以封箱
膠布繞其臉部，捆綁其雙手，控制其行動。同晚十一時四十分許，將葉一正押抵麻
豆鎮農會前途中，林錫豐即以電話告知正在麻豆鎮潮韻西餐廳與丙○○一起用餐之陳
坤鍾，訊問押往何處，陳坤鍾轉告丙○○，並依丙○○之指示通知林錫豐押往台南縣
麻豆鎮○○街八之二號丙○○之住處，雙方並約定在麻豆鎮農會前會合，陳坤鍾旋即
先載丙○○返回其住所等候，因時值深夜，丙○○一時籌不出三十萬元，乃致電蔡憲
儀出面情商林錫豐延後付款，陳坤鍾並至全國檳榔攤載蔡憲儀至麻豆鎮農會與林錫豐
等會合後，五人共同將葉一正押至丙○○住處一樓後，再與丙○○共同將葉一正押至
四樓房間內，途中蔡憲儀並以膠布黏住葉一正嘴巴，共同以非法方法剝奪葉一正之行
動自由（丙○○妨害自由部分已判決確定）。林錫豐等三人經蔡憲儀之協商，同意丙
○○延後付款，隨即離去，蔡憲儀留在三樓客廳，丙○○與陳坤鍾二人則上四樓房間
內向葉一正逼問林惠美之下落，因葉一正拒不說出，丙○○一時怒不可抑，頓萌殺機
，以左手持在現場取得之尖狀十字螺絲起子乙把，朝葉一正身體要害頭部之右側刺一
下，此時陳坤鍾則基於幫助丙○○殺害葉一正之意，下樓阻擋其母進入攔阻丙○○殺
害葉一正，丙○○在刺殺葉一正之過程，雖遭葉一正抵抗，但因丙○○學過空手道，
乃順利將葉一正撲倒在床上，並改以右手持該起子猛刺葉一正之左側頭部，葉一正因
受傷甚重，不再抗拒，丙○○亦因之左手掌背等處受傷，丙○○始罷手，致葉一正之
頭部刺傷兩處，其一處刺傷係頭部右側右太陽穴距離頭頂六公分、離中線十一公分，
頭皮上有一處圓形孔洞○‧八Ｘ○‧六公分，此處頭皮下之額骨（接近顳骨）外板亦
有一處孔洞○‧六Ｘ○‧四公分，另一處刺傷係左側頭顳骨部位，在顳頭皮（左耳朵
前上方）有一處圓形孔洞○‧七Ｘ○‧八公分，此處頭皮下之顳骨亦有一處圓形孔洞
○‧六Ｘ○‧七公分有多處刺傷，蔡憲儀目睹此一突發而超出其犯意之情事，乃迅即
離去。距丙○○、陳坤鍾均明知此時葉一正僅頭部被刺傷出血，尚未死亡，仍有呼吸
現象，詎不迅速將其送醫急救，反將其搬至車子後座行李箱內之空氣稀薄之密閉空間
放置，且蓋住該行李箱蓋，將因頭部被刺傷出血過量併合缺氧窒息死亡，然丙○○基
於遂行其接續殺人之一貫犯意且兼防其殺人犯行為警查獲，仍決意為之，陳坤鍾則因
丙○○左手受傷，無法獨力將葉一正之身體由四樓房間內搬至停放一樓屋前之上開Ｔ
Ｈ｜二二七七號自用小客車後座行李箱內，竟仍受丙○○之請託，基於繼續幫助殺人
之犯意，於同日（五日）零時四十五分許，夥同丙○○以花布被單包裹葉一正，合力
將葉一正拖至該車之行李箱內放置，並將行李箱蓋住。陳坤鍾參與該殺人之犯罪構成
要件行為後，因恐事發隨即離去，丙○○則獨自駕駛該自用小客車，先至麻豆交流道
逗留片刻，繼經佳里市區駛往台南市五期重劃區○○路一間廟前停放，葉一正則於丙
○○駛車離住處未幾，途中果因頭部被刺傷出血過量併合缺氧窒息死亡等情。因而撤
銷第一審關於丙○○殺人部分之判決，改判論處丙○○共同殺人罪刑（死刑），固非
無見。
惟查(一)、鑑定人之鑑定，雖足為證據資料之一種，但鑑定報告顯有疑義時，審理事實
之法院，仍應調查其他必要之證據，以資認定，始足以成信讞。被害人葉一正頭部之
創傷，究竟是槍傷或是如丙○○自白中所說使用螺絲起子所造成，台灣高等法院檢察
署法醫中心及法務部法醫研究所之鑑定意見不同，有認係「接觸性槍傷併合灼傷」、
「是典型之槍傷傷口」，如台灣高等法院檢察署法醫中心八十五年八月二十一日（第
一次）鑑定書、八十五年十二月三十日檢仁醫字第一三六○八號函、八十七年十一月
三十日法醫所八七文理字第○四五三號函（第一審卷(一)第二十二、二十三頁、卷(二)第
四十二、四十三頁、原審法院上更(一)卷(一)第一五○、一五一頁）；有認係「使用尖器
具（如螺絲起子）所造成的頭部刺傷導致死亡，死後再次點火燃燒。」「應不是槍傷
而應為鈍器如螺絲起子穿刺傷。」如台灣高等法院檢察署法醫中心八十六年五月十五
日（第二次）鑑定書（鑑定人盧納密）、法務部法醫研究所八十九年十二月十一日法
醫所八九理字第二二三六號函（原審法院上重訴卷第二宗第二至七頁、上更(二)卷第一
宗第二二六至二二八頁）。原審採用後者之鑑定意見，認定係螺絲起子之穿刺傷。然
依上述法務部法醫研究所函之研判意見：「(一)函詢之「屍體解剖紀錄」依原鑑定人所
述即為鑑定書之內容。(二)、2.(1)死者葉一正的頭部創傷因在頭部死者雙側，左側在蝶
額縫合後方之顳骨近頂骨端，右側在蝶額縫合前上方之額骨近頂骨端，於頭骨上分別
為○‧六至○‧七公分圓形孔洞及○‧六Ｘ○‧四公分孔洞。(3)……須知現有最小的
槍彈子彈口徑為○‧二一二（英吋），若換算為○‧五三八五公分。而撞擊物體之空
間，一般為一‧六倍（至少亦有一‧二倍）之撞擊空間導因於子彈旋轉及扭力造成被
撞擊物體之衝擊及反扭力（反作力）對靜止物體（頭顱骨）所形成之傷害。故此案顱
骨出入口若為子彈貫穿傷，其口徑至少在○‧六五公分以上，且依Gelatin 衝擊原理
亦應在○‧八六公分以上。」惟查上述所謂「鑑定書之內容」，如係指第一次鑑定書
，則該鑑定書係記載：「右太陽穴距離頭頂六公分，離中線十一公分，有一處圓形槍
射入口○‧八Ｘ○‧六公分，……皮下額骨槍孔為○‧六Ｘ○‧四公分。」並無左側
頭骨有○‧六至○‧七公分圓形孔洞之記載。如係指第二次鑑定書，雖有「位於頭顱
另左側之顳骨發現亦有一處約○‧六｜○‧七公分圓形孔洞。」（因為當時把右側額
骨創口認為是接觸性槍傷入口，對側之創口為出口，所以無記錄右側創口大小）等語
。然第一次鑑定時既無頭顱左側之顳骨有圓形孔洞之記載，而第二次鑑定與第一次鑑
定相隔達九個月之久，屍體是否仍保存，該圓形孔洞之有無及其大小之資料究竟從何
取得，仍有欠明瞭而待究明。又丙○○於原審曾具狀謂台灣嘉義地方法院八十三年度
重訴字第五五三號蘇金興殺人案，被害人王川田遭手槍類槍彈射殺死亡，其驗斷書上
記載：「枕骨左部有(甲)、○‧六公分長縫合傷及○‧六Ｘ○‧四公分槍彈射入傷各一
處。(乙)、左外頸部○‧五Ｘ○‧五公分槍彈射入口一處。」並附該驗斷書影本，質疑
上開鑑定書所謂現有最小的槍彈子彈口徑為○‧二一二（英吋）……故此案顱骨出入
口若為子彈貫穿傷，其口徑至少在○‧六五公分以上云云，而認定本案被害人之傷非
出於槍傷之正確性（原審法院上重更(二)卷第二宗第二至八頁）。原判決對此未詳予調
查釐清，遽採該鑑定為斷罪之資料，自有可議。(二)、判決所載理由矛盾者，其判決當
然為違背法令，刑事訴訟法第三百七十九條第十四款定有明文。所謂理由矛盾，指所
載理由，彼此牴觸互相齟齬，如主文與理由不符，或理由與主文事實不相符，或理由
中說明前後矛盾而言。原判決事實欄記載葉一正被以封箱膠布繞臉部，捆綁雙手，
封住嘴巴後，押至丙○○住處四樓，蔡憲儀留在三樓客廳，丙○○與陳坤鍾上四樓向
葉一正逼問林惠美之下落，葉一正拒不說出，丙○○憤而萌殺機，以左手持十字螺絲
起子，朝葉一正頭部之右側刺一下，陳坤鍾則以幫助丙○○殺葉一正之犯意，下樓阻
止丙○○之母進入攔阻丙○○殺葉一正，丙○○在刺殺葉一正之過程，雖遭葉一正抵
抗，但因丙○○學過空手道，乃順利將葉一正撲倒在床上，並改以右手持該起子猛刺
葉一正之左側頭部，葉一正因受傷甚重，不再抗拒，丙○○亦因之左手掌背等處受傷
等情。而理由內或謂設若丙○○刺殺葉一正時，陳坤鍾、蔡憲儀有在旁觀看，於葉一
正反抗丙○○時必然會出手幫忙等情（原判決理由一(五)）。或謂葉一正被押至丙○○
住處時，為林錫豐等以封箱膠布繞臉部，捆綁其雙手，林錫豐等離去後，丙○○即
在四樓房間向葉一正逼問林惠美之下落，陳坤鍾、蔡憲儀則在旁觀看，此一事實已如
前述等語（原判決理由一(六)）。致有關丙○○逼問及殺害葉一正時，蔡憲儀是否在場
目睹，事實記載及理由說明相互齟齬，難謂為適法。(三)、原判決理由謂：人之頭部除
顳骨附近骨頭最薄，可以螺絲起子刺穿外，其餘部位之外層（ＣＯＲＴＥＸ）均極厚
且堅硬，有附件之人體頭部解剖圖乙紙可按，並非螺絲起子所能刺穿等語（原判決理
由一(四)）。然原判決並無附件，所謂附件人體頭部解剖圖乙紙，究竟何所指，有待究
明釐清。丙○○上訴意旨指摘原判決關於丙○○部分不當，非無理由，應認仍有撤銷
發回更審之原因。末查原判決事實另記載被害人「有多處刺傷」，理由內未說明其證
據，案經發回，更審時並應注意及之。
二上訴駁回部分：
按刑事訴訟法第三百七十七條規定，上訴於第三審法院，非以判決違背法令為理由，
不得為之。是提起第三審上訴，應以原判決違背法令為理由，係屬法定要件。如果上
訴理由狀並未依據卷內訴訟資料，具體指摘原判決不適用何種法則或如何適用不當，
或所指摘原判決違法情事，顯與法律規定得為第三審上訴理由之違法情形，不相適合
時，均應認其上訴為違背法律上之程式，予以駁回。上訴人乙○○上訴意旨略稱：(一)
、於原審已陳明伊係計程車司機，受堂兄丙○○之僱用載其前往找甲○○、丁○○及
購買汽油等物之過程中，均不知丙○○有殺人及欲損壞屍體之事，迨發現葉一正屍體
，丙○○要求協助搬運屍體時，伊即拒絕。丙○○於警訊中亦供稱：乙○○只負責開
車，應該不知道渠等與甲○○商量焚屍之內容等語。原判決對此未詳予調查審酌，有
調查未盡及理由不備之違法。(二)、丁○○於第一次警訊時雖曾供稱乙○○參與焚屍，
但嗣即更正，原判決採用第一次警訊筆錄，而忽略第二次警訊筆錄，復未說明其理由
，且原審僅採用共同被告丙○○、甲○○、丁○○之自白，而未調查其自白是否與事
實相符，即認定伊有損壞屍體之犯行，其採證違法等語。上訴人丁○○上訴意旨略稱
：(一)、原判決認定於丙○○焚燒屍體時伊有在場把風之行為，但未說明其所憑之證據
及其認定之理由，且該把風行為，並非損壞屍體之犯罪構成要件之行為，原判決論以
共同正犯，有判決不載理由之違法。(二)、依原判決所認定之事實，乙○○所參與之犯
罪情節較諸伊為重，乃原判決竟量處相同之刑度有期徒刑四年，又未說明其理由，亦
嫌理由欠備等語。上訴人甲○○上訴意旨略稱：(一)、伊僅基於幫助之意思，幫忙丙○
○將葉一正之屍體自車上搬下，其餘之焚屍行為均未參與，其犯罪情節較乙○○為輕
，原判決竟判處伊有期徒刑四年六月，較乙○○為重，有失公平。伊犯後已結婚生子
，且有正當職業，可供量刑時審酌。(二)、伊於警訊時供稱：丙○○就地搬一些丟棄之
家具放在屍體上及四周，隨後點火燃燒等語。原判決事實記載，由丙○○、甲○○撿
了一些木屑、垃圾等雜物掩蓋於屍體助燃等情，與卷內證據不相適合，有判決理由矛
盾之違法等語。
惟查原判決認定上訴人乙○○、丁○○、甲○○有原判決事實欄所記載之損壞屍體犯
行，係依憑上訴人甲○○於警訊中、丁○○於警訊及檢察官偵查中、丙○○於警訊及
第一審偵審中之供述、證人林惠美、葉李彩芬、張豐榮之證言、卷附相驗屍體證明書
、勘驗筆錄、焚屍現場照片、內政部警政署刑事警察局八十五年五月二十日刑醫字第
三○二八九號鑑驗書等證據，並參酌乙○○相關供述，予以綜合判斷，因而撤銷第一
審關於甲○○、丁○○、乙○○損壞屍體部分之判決，改判論甲○○、丁○○、乙○
○共同損壞屍體罪，並在法定刑內量處甲○○有期徒刑四年六月，丁○○、乙○○各
有期徒刑四年，已詳予說明其所憑之證據，認定之理由及量刑審酌之情形。而以彼等
雖否認犯罪，甲○○辯稱：伊只是幫忙搬運屍體，未參與焚屍云云；丁○○辯稱：伊
一直待在車上，未擔任把風云云；乙○○辯稱：伊不知丙○○要焚屍，伊只是受僱開
車云云。因與甲○○、丁○○、丙○○上開供述不符，係屬事後畏罪卸責及避就之詞
，不足採信，於理由內予以指駁。所為論斷，均有卷存資料可資覆按，從形式上觀察
，並無所謂違背法令之情形存在。按量刑輕重，係屬事實審法院得依職權自由裁量之
事項，苟已斟酌刑法第五十七條各款所列情狀而未逾法定刑度，不得遽指為違法。刑
法第二百四十七條第一項之損壞屍體罪之法定本刑為六月以上五年以下有期徒刑。原
判決審酌甲○○、丁○○受丙○○之邀，共同以汽油引火焚屍，致被害人屍體殘缺不
全，手段殘酷，以及彼等之素行、參與分擔犯罪行為之程度等一切情狀，在法定刑內
量處甲○○有期徒刑四年六月，丁○○有期徒刑四年，雖其刑度或較乙○○為重，或
與乙○○相同，然於法並無不合，即不得指為違背法令而為提起第三審上訴之適法理
由。又以自己共同犯罪之意思，參與實施犯罪構成要件以外之行為，或以自己共同犯
罪之意思，事先同謀，而由其中一部分人實施犯罪之行為者，均為共同正犯。原判決
事實欄記載乙○○、甲○○、丁○○與丙○○於八十五年五月五日凌晨二時許基於共
同焚燬葉一正屍體之犯意聯絡，在台南市五期重劃區之停車處商議後，由甲○○將藏
置葉一正屍體之自小客車駛至台南縣永康市○○街之廢棄汽車廠藏放，並約定同日晚
上十時再至該處會合焚屍，其間並由乙○○開車載丙○○購買裝汽油之塑膠桶、圓鍬
後，依約與甲○○、丁○○會合共同尋找焚屍地點，再返回藏屍處由甲○○開車載丁
○○攜帶圓鍬至預定焚屍處挖好坑洞，乙○○則駕駛藏放屍體之自用小客車載丙○○
至焚屍處，由甲○○、丙○○合力將葉一正屍體搬下，乙○○則拉著裹屍之被單，將
屍體放置於預先挖好之坑洞，再由丙○○、甲○○撿些木屑、垃圾掩蓋屍體，並由丙
○○潑灑汽油點燃焚屍，乙○○、丁○○在旁把風，迄至屍體焚壞不全後方一同離去
等情。並以丁○○於警訊中供稱：「丙○○於刺死葉一正後確實有來找我及甲○○幫
忙處理屍體，……當時車內有四人，駕駛是乙○○，……一上車丙○○就說他殺死一
個人，而準備把那屍體燒掉，麻煩我及『欽仔』（甲○○）幫忙找地方並幫忙處理，
……『欽仔』看了屍體後，與丙○○商量約定是（五）日晚上二十二時再於麻豆海產
店會合處理屍體。」「（會合後）我們四人就上乙○○駕駛的計程車，由『欽仔』指
引找焚屍地點，……『欽仔』在護田（焚屍地方）以圓鍬挖了一個小坑，……乙○○
就載丙○○開那部藏有男子（葉一正）屍體的車子到焚屍現場，……丙○○與『欽仔
』合力抬起那屍體，乙○○則在旁拉著（裹屍）棉被跟著走，……將屍體放入那坑洞
內後，乙○○就跑到堤防上把風，我則只是在旁邊看，……不知是丙○○或『欽仔』
將一桶汽油潑灑於屍體上，兩人並在旁邊撿了一些雜物助燃，而後丙○○就拿出打火
機點燃汽油焚屍。」「丙○○帶乙○○、甲○○找我，並在車上討論如何處理屍體及
如何湮滅證據。」（八十五年度營偵字第七九五號卷第九頁至第十一頁，第一審卷(二)
第三十五頁背面）。丙○○於警訊時供稱：「我坐乙○○駕駛之計程車找綽號『欽仔
』（甲○○）及『木仔』（丁○○）幫忙處理屍體。」「我叫乙○○購買二桶汽油及
二支圓鍬。」「我等四人坐乙○○之計程車找棄屍之地點。」「我要乙○○幫忙將葉
一正屍體搬下，『欽仔』及我二人將葉一正的屍體拖至所挖的洞放置後，以木屑、垃
圾等掩蓋後再潑汽油於上面後，我即點火（打火機）焚燒葉一正屍體。」（營警刑字
第六○七四之九號卷第二十五頁背面、第二十六頁）。於原審供稱：「聯絡其他被告
（乙○○、丁○○、甲○○）有無告知何事？）有，我有告訴他們要處理這件事（指
焚屍），汽油及圓鍬我叫乙○○去買的。」「我請乙○○載我回麻豆，找甲○○及丁
○○，我有告訴他們要處理這件事，乙○○在車上應有聽到，……次日，甲○○與丁
○○自行開車前往，是他們先到達，我到達後，是我與甲○○潑汽油，由我點火。」
（第一審卷(一)第一五五頁、第一五六頁正面）；甲○○於警訊時供稱：「我及丁○○
跟丙○○坐乙○○所駕計程車尋找滅屍地點。」「丙○○從乙○○所駕駛計程車後行
李箱拿出二支圓鍬給我，並叫我到之前預定滅屍地點先把洞挖好。」「丙○○叫我幫
他把屍體從自小客車後行李箱抬出後，他就搬一些丟棄之家具放在屍體身上及四周，
隨後他拿汽油往屍體及四周潑灑，點火燃燒。」（第一審卷(二)第一五七頁背面、第一
五八頁正面）各等語，並參酌卷內其他相關資料，而認定甲○○、丁○○、乙○○與
丙○○就焚屍犯行，事先已參與謀議，行為中對各個階段行為均在場或參與分工行為
，彼等與丙○○之間，互有犯意之聯絡及行為之分擔，而論以共同正犯，已於理由內
詳予說明，於法自屬有據，不容任意指為違法。其餘上訴意旨，並未依據卷內資料具
體指摘原判決有何違背法令之情形，徒憑己意或就原判決已調查說明之事項，或就原
審採證認事及判斷證據證明力之職權行使，漫指其違法，再為事實上之爭執，難認係
適法上訴第三審之理由。此部分上訴為違背法律上之程式，應予駁回。
據上論結，應依刑事訴訟法第三百九十七條、第四百零一條、第三百九十五條前段，
判決如主文。
中      華      民      國    九十一    年      一      月      十      日
                              最高法院刑事第四庭
                                  審判長法官  董  明  霈
                                        法官  林  茂  雄
                                        法官  王  居  財
                                        法官  張  祺  祥
                                        法官  石  木  欽
      右正本證明與原本無異
                                              書  記  官
中      華      民      國    九十一    年      一      月     十五     日
